【裁判字號】    89,上訴,3013
【裁判日期】    890727
【裁判案由】    傷害致重傷
【裁判全文】
臺灣高等法院刑事判決                          八十九年度上訴字第三一三號
    上  訴  人  甲○○
    即  被  告
    選任辯護人  徐景興律師
                苗怡凡
右上訴人因傷害致重傷案件，不服臺灣臺北地方法院八十八年度訴字第一七四二號，
中華民國八十九年七月二十七日第一審判決（起訴案號：臺灣臺北地方法院檢察署八
十七年度偵字第一四一九三號），提起上訴，本院判決如左：
    主  文
原判決撤銷。
甲○○傷害人之身體，因而致重傷，處有期徒刑貳年陸月。
    事  實
一、甲○○於民國八十七年六月十三日下午一時許，駕駛向友人王麗鳳借得之Ｐ二—
    五九六八號自用小客車，沿臺北市中山區○○○路由東往西方向行駛，楊一帆駕
    駛ＧＵ—八五三二號小客車搭載其子丙○○亦在民權東路同向之隔鄰車道上行駛
    ，至將近民權東路與松江路交口時，兩車因變換車道緣故發生不快，適遇紅燈而
    暫停，楊一帆所駕之車停於甲○○所駕之車右後方車道，丙○○心生不滿下車繞
    行至甲○○車駕駛座旁，待甲○○啟門下車理論時，即予以毆打，甲○○遭毆打
    跌坐車內時，為防衛自己之權利，即拾取車門置物箱放置之螺絲起子乙支，逾越
    防衛之必要程度而以傷害之犯意持以攻擊丙○○，且甲○○可預見以堅硬之器械
    刺向人身面部，極易因傷及眼睛部位而導致失明之重傷害結果，竟仍基於傷害之
    犯意持該螺絲起子朝丙○○面部揮刺，並刺中丙○○之左眼，丙○○因而受有左
    眼鞏膜破裂、外傷性白內障、玻璃體出血、視網膜剝離等傷害，丙○○受傷後，
    楊一凡見狀即上前制止，甲○○亦未再動手，旋經路人報警並聯絡救護車到場，
    嗣交通警察據報到場後發現並非交通事故，轉轄區派出所員警到場處理，並扣得
    該螺絲起子乙支；丙○○雖經送醫急救並手術治療，仍因左眼球萎縮、視力無光
    覺，而受有毀敗一目視能之重傷害。
二、案經丙○○訴由臺灣臺北地方法院檢察署檢察官偵查起訴。
    理  由
一、訊據被告甲○○對前開事實經過大皆坦承不諱，僅辯稱係順手以起子抵擋告訴人
    之毆打，並非蓄意傷人等語。經查：
（一）前開事實，業據被告甲○○迭次供承不諱，而告訴人丙○○之左眼確係遭被告
以螺絲起子刺傷，亦據告訴人丙○○及證人楊一帆指證明確，並有扣案之螺絲
      起子乙支可稽，告訴人丙○○左眼係受有左眼鞏膜破裂、外傷性白內障、玻璃
      體出血、視網膜剝離等傷害，並因左眼球萎縮、視力無光覺，視力已無法回復
      等情，亦有診斷證明書多紙及馬偕紀念醫院八十九年十月二十日馬院醫眼字第
      八九二五三三號函在卷可憑（偵字第一四一九三號影印卷第十頁反面、第三十
      五頁反面、原審卷第五十五頁、第五十六頁、本院卷第六十六頁），顯然已達
      毀敗一目視能之重傷害程度。
（二）告訴人丙○○及證人楊一凡對如何與被告因變換車道發生不快，及告訴人下車
      繞行至被告駕駛座旁與之理論等情亦均供述不諱，此部分核與被告所述情節尚
      無扞格；至於告訴人及楊一凡雖均指稱並未毆打被告，而係被告下車時暗藏螺
      絲起子猝然刺傷告訴人等語，告訴人並稱其係空手道初段，以其體格及武術基
      礎如先毆擊被告，被告不可能有機會刺傷伊等語；惟查：(1)被告與告訴人父子
      發生衝突並刺傷告訴人後，係由李姓民眾電話報案有車禍打架，警方於當日下
      午一時七分獲報後指派臺北市政府警察局中山分局交通分隊警員李彥霖前往處
      理，李彥霖到場後發現非交通事故即轉報轄區派出所處理等情，業據證人李彥
      霖供明，並有臺北市政府警察局交通警察大隊八十七年九月二十二日北市警交
      大四字第八七六三三八四九００號函、八十九年十月十六日北市警交大四字第
      八九六六０七一七００函暨所附之臺北市政府警察局勤務指揮中心受理各類案
      件記錄單影本（本院卷第六十四頁）可憑；嗣派出所警員到場時，告訴人已送
      醫，警員即請被告及告訴人之父楊一帆至派出所建議私下和解，後楊一帆獲知
      告訴人傷勢嚴重即停止和解趕赴醫院，楊一帆至派出所時初稱因被告超車態度
      囂張，丙○○下車與被告理論，告訴人先打被告，二人打起來後，楊一帆下車
      勸架，尚未把二人拉開，被告就以螺絲起子刺到告訴人眼睛，後來楊一帆知悉
      告訴人傷勢嚴重有失明之虞，堅持提出告訴，製作筆錄時其說詞與原先不一致
      ，警員就依照楊一帆事後之說法製作筆錄等情，業據證人即承辦警員乙○○到
      庭結證綦詳（本院卷第九十二至九十四頁），參諸本件案發時間為下午一時許
      ，楊一帆之警訊筆錄則係於翌日（六月十四日）凌晨一時十六分開始製作（偵
      查卷第七頁），其間已相隔達十二小時，可見楊一帆接受訊問時已有足夠之時
      間思慮其說詞，自非案發後即時接受訊問之情況可比；又被告另告訴丙○○、
      楊一帆父子傷害案件於原審法院審理時（臺灣臺北地方法院八十八年度易字第
      二六九一號，該案經判決楊一帆、丙○○無罪確定），曾令被告及告訴人等將
      二車按照案發時之相關位置停放後勘驗，製有勘驗筆錄及照片可稽（八十八年
      度易字第二六九一號卷第四十六、四十七、四十八頁），而依該勘驗之照片所
      示，楊一帆在駕駛座內之視野因受方向、高度及被告車身阻擋等因素限制，根
      本無法看見被告下車前後有無預藏起子等之動作，業經本院調取該案卷宗核閱
      無訛；故就證人乙○○之證言及前述勘驗結果以觀，證人楊一帆指稱被告下車
      時即已預藏起子突然刺傷告訴人等語顯與事實有間，不足資為不利於被告之論
      據；(2)被告本身受有左頭頂疼痛、左眼眶瘀青、左臉頰浮腫七、下唇擦傷二×
      四公分、腹部鈍挫傷五×五公分、頸部擦傷等傷害，有診斷證明書可按（偵查
      卷第十二頁），告訴人丙○○雖稱係其眼睛受傷後就拳打腳踢過去等語（偵查
      卷第三十九頁），然其又稱當時很痛已看不見，係因痛在掙扎，要往後走，並
  非故意要打被告等語（同上卷第三十九頁正、反面），是其先後所述之情節已
      非一致，且衡諸常情眼睛受傷後勢必劇痛難擋，護住傷口始應為通常之反應，
      豈有餘力仍對被告拳腳相加？故被告所受之傷勢應係告訴人在受傷前所為始符
      經驗法則；又告訴人雖具有空手道初段之身手，（見八十九年度上易字第六十
      九頁、中華民國空手道協會證書影本），然告訴人身材瘦弱，告訴人則體型壯
      碩，且雙方原先僅因行車細故發生糾葛，並無深仇大怨，故而告訴人先行毆打
      被告衡情亦無須盡出全力，況告訴人既有武術基礎，應變靈敏，如與被告正常
      相對時遭被告攻擊，當能閃避抵擋，不致眼睛受傷方合常情；綜上所述，告訴
      人指稱係與被告理論時突遭被告刺傷，如其先毆打被告，被告無機會反擊等語
      ，或無補強證據證明與事實相符，或與社會生活經驗不符，亦不足資為不利於
      被告之論據。
（三）告訴人及證人楊一帆關於被告先以螺絲起子刺傷告訴人部分之指述均不足憑信
      已如前述，而就被告所受傷勢情狀，再參諸證人乙○○之證言，及告訴人係率
      先下車繞行至被告駕駛座前尋釁等情以觀，被告辯稱其係遭受被告毆打，始在
      車門置物箱內取出螺絲起子防衛乙節，應堪採信；而被告雖遭毆打，不法侵害
      之情形仍在持續中，然而告訴人並未持用器械，縱然被告無力徒手抵擋，然其
      取得起子後如僅單純作為防衛抵擋之用，自應用以抵擋告訴人之拳、腳部位，
      則告訴人縱因此受傷，亦應傷於手、腳等部位，被告既係刺傷告訴人之眼睛，
      顯見已非消極之防衛抵擋，而係出於攻擊性之作為，則其係基於傷害之犯罪故
      意，且顯然超過必要之防衛手段亦屬灼然；再按被告遭毆打後以起子刺擊告訴
      人，雖刺傷告訴人之左眼，然混亂之際倉促出手，尚難認其本意即在刺傷告訴
      人之眼睛，且被告與告訴人等間僅因偶發行車事故衝突，彼此素無仇怨，衡情
      亦不致驟下毒手，故本案自屬無法證明被告有使人受重傷害之故意；然以堅硬
      之器械刺向人身面部，極易因傷及眼睛部位而導致失明之重傷害結果，在客觀
      上不能謂無預見之可能，被告自應負傷害人之身體致重傷之加重結果刑責。
（四）本案路人報案之時間為下午一時七分，有前述臺北市政府警察局勤務指揮中心
      受理各類案件記錄單影本（本院卷第六十四頁）可憑，足徵本案之按發時間應
      為當日下午一時許，公訴意旨認係下午一時三十分許乙節應有未合。
    綜上所論，本案事證明確，被告之犯行應堪認定。
二、核被告所為，係犯刑法第二百七十七條第二項後段之傷害使人受重傷罪，起訴書
    雖僅引用刑法第二百七十七條第二項，並未敘明係該項前段或後段之罪，但就起
    訴書之犯罪事實綜合觀察，應可得知檢察官仍係認被告係犯該項後段之罪；被告
    對於現在不法之侵害，出於防衛自己權利，而採用超過必要程度之過當行為，應
    依刑法第二十三條但書減輕其刑。原判決予以論科，雖非無見，惟：（一）原判
    決採信告訴人及其父楊一帆之指述，認被告並非出於防衛行為，又援引起訴書將
    案發時間誤認為下午一時三十分，其關於事實之認定已嫌未盡允洽；（二）供犯
    罪所用之物，以屬於犯人者為限，始得沒收，被告已迭次供明扣案之螺絲起子係
    置於Ｐ二—五九六八號車內，該車係其向友人王麗鳳借用，該起子非其所有等語
    在卷，而Ｐ二—五九六八號車確為王麗鳳所有，亦有汽車新領牌照登記申請書影
    本可按（本院卷第四十八頁），被告所述應堪採信，此外別無任何證據足以證明
    該起子屬被告所有，原判決未予查明率為沒收，亦非適法；被告提起上訴，指摘
    原判決不當，尚非全無理由，且原判決既有可議，自應撤銷改判；爰審酌被告尚
    無前科，係因偶發行車細故與告訴人等發生衝突，而於遭受毆打時防衛過當失手
    造成告訴人視力無法回復之永久性傷害，迄今仍未能主動與告訴人成立和解賠償
    其損害等一切情狀，量處如主文第二項所示之刑，以示儆懲。
三、扣案之螺絲起子乙支無法證明為被告所有，不得宣告沒收；被告另聲請就告訴人
    是否先動手毆打被告乙節予以測謊鑑定，及模擬現場，按測謊鑑定須以具體行為
    之有無為測試標的，其結果均可藉由相關事證驗證，至於二行為間發生時間之先
    後順序，非屬測謊鑑定範疇，亦無法檢驗測謊結果之正確性，故本件傷害案件不
    宜進行測謊測試，業經法務部調查局八十九年十一月十五日（八九）陸（三）字
    第八九０八六九二三號函覆本院，又犯罪經過本為歷史事實，並無法經由模擬而
    重建事實經過，且本案被告與告訴人等間就重要關鍵所述並非一致，自亦無法經
    由模擬現場呈現原貌，所請顯無必要；又告訴人丙○○父子涉嫌傷害案件，雖經
    原審法院八十八年度易字第六九一號、及本院八十九年度上易字第三九三號判決
    告訴人父子無罪確定，然該案與本案個別為獨立之刑事訴訟，本院認定事實自不
    受該確定判決之拘束；另查本案係李姓之不詳路人報警，經交通警員到場後發覺
    係傷害案件再轉報轄區派出所警員前往處理等情，已詳如前述，且被告於警訊中
    係供稱其叫路人叫救護車，為路人報警處理等語（偵查卷第五頁），顯然被告並
    無委託路人代為報警自首之情形，自與自首之要件不符；均一併指明。
據上論斷，應依刑事訴訟法第三百六十九條第一項前段、第三百六十四條、第二百九
十九條第一項前段、刑法第二百七十七條第二項後段、第二十三條但書，判決如主文
。
本案經檢察官賴俊雄到庭執行職務。
中      華      民      國    九十      年      一      月      九      日
                              臺灣高等法院刑事第二十三庭
                                  審判長法  官  劉 靜 嫻
                                        法  官  林 勤 綱
                                        法  官  宋    祺
右正本證明與原本無異。
如不服本判決應於收受送達後十日內向本院提出上訴書狀，其未敘述上訴之理由者並
得於提起上訴後十日內向本院補提理由書（均須按他造當事人之人數附繕本）。
                                        書記官  郭 淑 卿
中      華      民      國  九十      年      一      月      十二    日
附錄：本案論罪科刑法條全文
刑法第二百七十七條
傷害人之身體或健康者，處三年以下有期徒刑、拘役或一千元以下罰金。
犯前項之罪，因而致人於死者，處無期徒刑或七年以上有期徒刑，致重傷者，處三年
以上、十年以下有期徒刑。


司法院資訊處製作；財團法人民間司法改革基金會備份。
